【裁判字號】    95,重勞上,6
【裁判日期】    951128
【裁判案由】    確認僱傭關係存在
【裁判全文】
臺灣高等法院民事判決                 95年度重勞上字第6號
上  訴  人  乙○○
訴訟代理人  劉志鵬律師
            陳文靜律師
複 代理 人  黃馨慧律師
            邱羽凡律師
被 上訴 人  英商渣打銀行股份有限公司台北分公司
法定代理人  甲○○
訴訟代理人  林繼恆律師
            徐漢堂律師
            劉欣芳律師
複 代理 人  劉默容律師
上列當事人間請求確認僱傭關係存在事件，上訴人對於中華民國
95年1月27日臺灣臺北地方法院94年度重勞訴字第18號第一審判
決提起上訴，並為訴之擴張，經本院於95年11月14日言詞辯論終
結，判決如下：
    主  文
上訴及擴張之訴均駁回。
第二審（含擴張之訴部分）訴訟費用由上訴人負擔。
    事實及理由
甲、程序方面
一、按第二審為訴之變更或追加，非經他造同意，不得為之，但
    擴張或減縮應受判決事項之聲明者，不在此限。民事訴訟法
    第446條第1項、第255條第1項第3款定有明文。本件上訴人
    於原審法院聲明求為判決(一)確認上訴人與被上訴人間僱傭關
    係存在；(二)被上訴人自民國94年3月19日起至准許上訴人復
    職日止，按月於每月最末一日給付上訴人新台幣（下同）19
    5,000元，及自各期應給付日之次日起至清償日止，按週年
    利率5%計算利息之判決。嗣於本院審理中，兩造計算倘僱傭
    關係於94年6月1日始合法終止，上訴人自同年3月19日起至6
    月1日止可得薪資為48萬元，加計利息後，上訴人將聲明擴
    張為：被上訴人應給付上訴人50萬元；另就給付終期之請求
    ，由准許復職日減縮至事實審言詞辯論終結日止（此部分屬
    訴之撤回，不另為准駁之諭知），經被上訴人同意（本院卷
    (三)161頁筆錄），且屬擴張及減縮應受判決事項之聲明，核
    與首揭規定相符，程序合法，先予敘明。
二、又法律關係之存在與否不明確，致原告在私法上之地位有受
    侵害之危險，而此危險得以對於被告之確認判決除去之者，
    即得依民事訴訟法第247條第1項規定提起確認之訴（最高法
    院52年台上字第1922號判例參照）。上訴人主張兩造間之僱
    傭關係存在，為被上訴人所否認，則兩造間是否有系爭僱傭
    契約法律關係存在，即陷於不明確之狀態，致上訴人可否依
    系爭僱傭契約行使權利負擔義務之私法上地位有受侵害之危
    險，故上訴人提起本件確認之訴，自有法律上利益，併此敘
    明。
乙、實體方面
一、本件上訴人主張：伊於民國93年7月29日受僱被上訴人公司
    擔任財務處副總經理，月薪新台幣（下同）195,000元，直
    屬主管為財務處最高主管財務長程凱資深副總經理，並約定
    兩造間僱傭關係有勞動基準法（下稱勞基法）規定之適用。
    惟渣打銀行亞洲區辦公室於93年10月18日至台灣區進行稽核
    考察後，認為被上訴人銀行財務處人事流動過大，而身為財
    務處部門最高主管之財務長程凱應對此缺失負責，但程凱竟
    要求伊應就此等缺失自請離職，惟遭拒絕，乃數次在工作上
    刁難伊，並分別於93年年底及94年年初，除去伊負責職務。
    又於94年3月1日拔去伊職務上使用之電腦，更於同月18日發
    函終止系爭僱傭契約，並於次個工作日即同月21日起拒絕伊
    進入該公司提供勞務。嗣被上訴人又於同年6月間以伊違反
    工作規則情節重大為由終止系爭僱傭契約。惟被上訴人上開
    終止契約均與勞基法規定不符，不生效力。況被上訴人公司
    於同年6月1日再次對伊為終止契約之表示，可見被上訴人已
    認諾其同年3月18日所為之資遣解雇並不合法。而伊於93年7
    月29日起受僱被上訴人公司後有三個月試用期間，因已通過
    試用考核，足認伊無任何工作上疏失或不能勝任工作之情事
    。退而言之，縱認伊確有不能勝任工作之情事，被上訴人公
    司職務眾多，亦可合理調整、分配上訴人工作職掌，被上訴
    人迫使伊離職，違反最後解僱手段原則。況被上訴人於94年
    6月1日始終止系爭僱傭契約，已逾三十日除斥期間，自不生
    效力。被上訴人於94年3月18日不法終止系爭僱傭契約後，
    伊於次個工作日仍繼續至公司欲提供勞務，惟遭拒絕，是被
    上訴人有受領勞務遲延之情事，伊自得依民法第487條規定
    ，請求被上訴人給付報酬。爰求為確認上訴人與被上訴人間
    僱傭關係存在；被上訴人自94年3月19日起至准許上訴人復
    職日止，按月於每月最末一日給付上訴人195,000元，及自
    各期應給付日之次日起至清償日止，按週年利率5%計算利息
    之判決。
二、被上訴人則以：伊係透過人力顧問公司即訴外人虹集人力顧
    問公司（下稱虹集公司）聘僱上訴人，上訴人於應徵時強調
    其具有豐富之銀行財務專業及有管理帶領十餘名員工之能力
    ，伊乃聘請上訴人擔任財務部副總經理，伊除要求上訴人應
    遵循勞基法規外，更應嚴格遵守伊公司所屬渣打銀行之集團
    行為規範、守密宣誓書規定、員工手冊、電子通訊及電腦使
    用規範、英商渣打銀行業務人員工作準則等規定，上訴人亦
    簽署切結書承諾願意遵守。惟上訴人專業能力不足、工作不
    力、不具領導管理能力，不能勝任工作，伊於94年3月18日
    依勞基法第11條第5款及上訴人錄用書，口頭終止與上訴人
    間之契約，發予解僱通知書，並於同月25日給付上訴人三個
    月份薪資，另加優於勞基法資遣費之500,000元予上訴人，
    核與勞基法規定相符。嗣伊於94年5月11日經財務長程凱及
    法務部主管張美玲告知，始知上訴人曾以電子郵件向第三人
    侮辱其直屬上司程凱，不僅違反伊公司業務人員工作準則，
    亦構成勞基法第12條第1項第2款規定事由。且上訴人曾以電
    子郵件將公司資訊，洩露予第三人，並於上班時間不當使用
    公司電腦從事私人事務，違反前開公司業務人員工作準則、
    員工手冊內之電子通訊及電腦使用規範等工作規則，均已構
    成勞基法第12條第1項第4款規定之事由。伊乃又於94年6月1
    日寄發存證信函，函中重申前於94年3月18日曾以上訴人不
    適任工作為由通知上訴人終止勞動契約，並以上訴人有勞基
    法第12條第1項第2款及第4款事由，終止兩造間之契約關係
    ，並未逾除勞基法所定之除斥期間。從而，伊分別於94年3
    月18日及94年6月1日以上訴人不能勝任工作及違反工作規則
    情節重大等情終止系爭僱傭契約，自屬合法。上訴人主張兩
    造間僱傭關係存在，並請求伊給付工資，並無理由等語，資
    為抗辯。
三、原審為上訴人全部敗訴之判決，即駁回上訴人之請求，上訴
    人提起上訴，並為訴之擴張，聲明為：原判決廢棄；確認上
    訴人與被上訴人間僱傭關係存在；被上訴人應給付上訴人50
    萬元，及自94年6月2日起至事實審言詞辯論終結日止，按月
    於每月末日給付上訴人195,000元，及各期自翌日至清償日
    止按年息5%計算之利息；願供擔保請准宣告假執行。被上訴
    人則聲明：上訴及擴張之訴均駁回；如受不利判決，願供擔
    保請准免為假執行。
四、查上訴人主張其於93年7月29日透過訴外人虹集公司，受僱
    被上訴人擔任財務處副總經理，月薪195,000元，隸屬於財
    務處最高主管財務長程凱資深副總經理，試用期間三個月，
    並約定兩造間之契約關係及相關待遇，均依勞基法規定辦理
    。被上訴人於94年3月18日及同年6月1日，分別以上訴人對
    於所任工作不能勝任為由，依勞基法第11條第5款規定，及
    違反工作規則情節重大，依勞基法第12條第1項第2款、第4
    款規定，兩度終止兩造間之僱傭契約關係。被上訴人於94
    年3月25日給付其三月份薪資及資遣費共598,281元等情，據
    其提出錄用通知書、解僱通知書、臺北市政府勞資爭議調解
    會紀錄、台北34支000000-0郵局第905號存證信函、薪資單
    、資遣金額匯款回條及仲介契約書等為證（見原審卷(一)22-2
    4、39-40、44、50-55、117、卷(二)373頁），復為被上訴人
    所不爭執，應堪信為真實。是本件所應審究者，厥為：(一)被
    上訴人於94年3月18日以上訴人對於所擔任之工作確有不能
    勝任情事為由，依勞基法第11條第5款規定終止契約，是否
    合法？(二)如不合法，則被上訴人於94年6月1日以上訴人對於
    其他共同工作同仁有重大侮辱之行為及違反工作規則情節重
    大情事為由，依勞基法第12條第2、4款規定終止契約，是否
    合法？以下分述之。
五、被上訴人於94年3月18日以上訴人對於所擔任之工作確有不
    能勝任情事為由，依勞基法第11條第5款規定終止契約，是
    否合法部分：
  (一)按勞工對於所擔任之工作確不能勝任時，雇主得預告終止勞
    動契約，勞基法第11條第5款定有明文。此款終止契約事由
    規定之目的，在於當勞工所提供之勞務，無法達成雇主透過
    勞動契約所欲達成之客觀上合理經濟目的時，允許雇主終止
    勞動契約，故該勞工是否對於所任工作不能勝任，與可否歸
    責於勞工間無必然關係。則依勞基法第11條第5款規定終止
    契約，自不論其不能勝任之事由是否可歸責勞工。又勞工對
    於所任工作不能勝任，當包括勞工在客觀上之學識、品行、
    能力、身心狀況不能勝任工作，及勞工主觀上能為而不為，
    可以做而無意願做，違反勞工應忠誠履行勞務給付之義務者
    ，均屬之（最高法院92年度台上字353號判決要旨參照）。
    此在勞動契約特別強調勞工提供勞務之主觀態度或勞雇間之
    信賴關係，以致當勞工未盡其主觀上之能力時，將使其所提
    供之勞務嚴重喪失意義，而無法期待一合理之雇主繼續該契
    約者，更應許雇主以勞工主觀上不能勝任為由，加以解雇。
  (二)依被上訴人聘用上訴人之聘用書、上訴人之名片、績效考核
    表、上訴人工作履歷、職等對照表、及上訴人之工作說明（
    原審卷(一)22、92、275頁，卷(二)41、159頁，本院卷(三)113-11
    8頁），上訴人擔任被上訴人公司財務處副總經理（Financi
    al Controller），屬被上訴人M22位階之高階經理人，為財
    務部之CF部門之最高主管。依其擔任職務之工作內容及應負
    之責任，包括負責及確保該country finance部門按時精確
    地完成所需報告，並應具備協調管理人員及團隊精神，協助
    直屬主管財務處最高主管財務長程凱執行職務，此亦為被上
    訴人所不爭（見原審卷(一)173頁），可見上訴人任職被上訴
    人公司係屬管理階級人員，則兩造間之契約關係特別強調上
    訴人之主觀態度及兩造間之信賴關係，上訴人之工作表現，
    如有違上開說明各項情事，被上訴人自可以上訴人主觀上不
    能勝任工作為由終止系爭僱傭契約。
  (三)查，被上訴人抗辯上訴人依指示提供之勞務，應即時完成不
    得拖延，如不能如期完成，應表示意見而非僅是保持緘默，
    有上訴人工作說明書（關鍵責任欄）及電子郵件二份為證（
    見原審卷(一)275-276、348-349頁，卷(二)34、36頁）；再證人
    即被上訴人財務長兼資深經理並為上訴人直屬主管之程凱於
    原審到場證稱：「不是遲延多久的問題，而是不允許遲延的
    。因為跨國企業要求及時正確提供資料，因為如果一個國家
    遲延，其他國家也會跟著遲延。況遲延會影響到臺灣部門的
    信譽」（見原審卷(二)255-256頁筆錄）；另證人即擔任被上
    訴人中國區財務總監之陳鳳玉到場證稱；「……如果遲延這
    在內部很嚴重的。……公司本來就是要求我們的工作表現。
    我們工作要準時性、準確性。只要是財務部人員都是基本的
    要求。理論上所有的報表都不應遲延。定時的很早以前就告
    訴你要什麼時候交，臨時的還是有繳交的期限。臨時交辦的
    事項是可以商量提出的時間，這跟緊急度、難易度有關」（
    見原審卷(二)261-262頁筆錄），故以被上訴人係屬跨國企業
    ，既願給付每月195,000元之高薪，對於擔任財務處副總經
    理之上訴人，乃特別要求必須能如期、準時地完成交辦業務
    ，不許有任何遲延，如預見可能會有遲延狀況，應即表示意
    見等項，自屬合理。惟查：
  1.上訴人遲延提出季評鑑（New Scorecard/PMR Pack imple-
    mentation）報告：
    被上訴人抗辯：在93年10月底，被上訴人所屬集團決議採
      行季評鑑方式評鑑集團內各地區分行之表現，屬重要報告
      ，上訴人上司程凱乃要求上訴人製作相關評鑑報告。上訴
      人亦自承於93年10月26日上午12時25分時，程凱即交辦此
      項任務，程凱並要求上訴人應於同年11月24日提出報告，
      惟遲至93年11月25日，上訴人仍未提出報告，亦不主動向
      程凱報告進度。程凱乃發電子郵件提醒上訴人：這是要提
      醒妳，提交報告要及時。我已經要求昨天（93年11月24日
      ）就能審閱季評鑑報告，但我卻沒有拿到（This is to
      remind you to send this report on time. I requeste
      d to review it yesterday but I did not get it），
      有電子郵件可稽（原審卷(一)103頁，本院卷(一)129頁）。故
      上訴人並未依上司指示於11月24日提出季評鑑報告等語。
    就此，上訴人主張：按季評鑑報告乙事最初係由被上訴人
      新加坡辦公室以電子郵件指示台灣區公司（即被上訴人）
      辦理，該封電子郵件由新加坡辦公室Chua.Lay-Pen於93年
      10月24日下午11點48分寄給台灣區總經理甲○○（即Rola
      nd Teo），其中明確指示季評鑑報告之繳交期限為11月25
      日。甲○○之秘書ChrisWang於93年10月26日上午11點49
      分轉寄該電子郵件給程凱，程凱於93年10月26日上午12點
      25分再將該電子郵件轉寄給上訴人。即被上訴人原審94年
      7月答辯狀亦記載：「被告爰要求原告製作相關之季評鑑
      報告，並告知11月25日為屆期日」。另證人程凱95年8月
      30日於本院證稱：「每一季的季評鑑報告都要由臺灣區的
      總經理呈送到亞洲區主管，截止日是11月25日」亦可證。
      上訴人於93年10月26日中午收到工作指派後，當日即發文
      請各部門提供資料，爾後又再去函催促，明白告知資料提
      供最後期限，且上訴人於辦理過程中均隨時將進度知會程
      凱，此由上訴人所發各封電子郵件均列程凱為副本收受人
      可證，故被上訴人所稱上訴人工作不力且未與上司保持聯
      繫，顯與事實不符。93年11月25日下午，上訴人準時繳交
      報告予主管程凱及其職務代理人Phoenix（陳鳳玉），並
      未遲延云云。並提出電子郵件為證（本院卷(一)122、125-1
      28頁，卷(二)185頁）。
    然證人程凱於本院證稱：「每一季的季評鑑報告都要由臺
      灣區的總經理呈送到亞洲區主管，截止日是11月25日，總
      經理交辦給我編製評鑑報告，我要求上訴人在11月24日以
      前要把評鑑報告編製出來，因為我及總經理都要審核，審
      核過才能送出去，並非如上訴人所說只要在11月25日以前
      編製出來就可以了，在25日早上我就有一份電子郵件給上
      訴人通知他季評鑑報告我還沒有收到」（本院(三)14頁筆錄
      ）。另上訴人所舉之證人丙○○在本院亦證稱：「我是負
      責其中一小部分，我寫好就交給乙○○，我不記得乙○○
      有沒有遲交」、「我是在財務部門工作，我是負責編列一
      般的管理報表，每個月都有，編好之後就交給主管，主管
      看過沒有問題就用電子檔送到英國去」（本院卷(二)95年8
      月9日筆錄）。上訴人亦自認：「按照電子郵件是要在11
      月25日把季評鑑報告寄到亞洲區總經理那邊去沒意見，但
      此電子郵件是由程凱先生轉交給上訴人的」（本院卷(三)15
      頁筆錄）。由此可知，該報告應於11月25日送至亞洲區總
      經理處，送出前，程凱及台灣區總經理應加以審核，則程
      凱所言其要求上訴人在11月24日交出報告，合乎情理，堪
      予採信。又程凱證稱：「……上訴人是一個副總經理，如
      果是我來處理的話，我不只是發e-mail，我會當面去找沒
      有提供的部門主管溝通，如果還沒有提供，就應該呈報到
      直屬上級的主管，再由直屬的上級主管，跟未提供資料的
      主管的上級主管溝通。我不瞭解上訴人的處理方式，但是
      至少我沒有被上訴人事先告知會有困難可能會延期提出（
      見原審卷(二)257頁筆錄）。再證人陳鳳玉亦證稱：「……
      其他部門不能配合我們，還是要把事情做完，如果其他部
      門不能配合上訴人要往上報」（見原審卷(二)261頁筆錄）
      ，故如需其他部門提供資料始能完成之工作，若其他部門
      不能如期提供，上訴人應當面請該部門上級主管協助提出
      ，若仍不能提出，應將此情形報告直屬主管程凱。上訴人
      僅是發函請其他部門提供資料，可認上訴人不能正確處理
      事務致不能如期完成工作。至上訴人主張其有拜訪該部門
      ，惟上訴人就此並不能舉證證明，且上訴人所拜訪者為何
      人，上訴人亦未主張，自不能認定上訴人已經正確處理與
      其他部門人員之溝通。
    由上可知，上訴人確有遲延提出評鑑報告。
  2.上訴人尚遲誤2005年預算（2005 Budget）報告：
    被上訴人抗辯：程凱於93年10月29日發電子郵件要求上訴
      人應於93年11月1日中午前完成之2005年度預算報告，上
      訴人僅於該日中午交付內容尚非正確及完整之報告，故上
      訴人並未達成及時且正確交付報告之任務。又上訴人於寄
      送後即不聞不問，可見上訴人並未確認追蹤其製作報告之
      完整性及正確性。因此，程凱只能於11月2日自行更正該
      檔案之錯誤並予以完成。此由程凱於11月3日向上訴人發
      電子郵件表示，該報告已由他審閱並修改完成，即可得證
      等語。
    對此，上訴人主張：被上訴人編列預算必先列明後勤部門
      的預算，然後將它分攤給「消費金融部門」和「企業金融
      部門」，此二部門與上訴人之部門係立於平行之單位，均
      直屬於程凱，需上開兩部門先確認、同意應分攤的數字後
      ，再提供該兩部門的預算給上訴人所屬部門，上訴人始能
      編列全公司預算，再呈送主管程凱。如「消費金融部門」
      和「企業金融部門」未如期提供數據，上訴人僅能憑私人
      情誼去請託，或向程凱報告，由程凱命該二單位提出，該
      二單位並不對上訴人負責，亦不接受上訴人之命令。至於
      程凱對其上級主管（即被上訴人公司台灣區總經理甲○○
      和亞洲區財務長Julian）負責與回覆部分，更非上訴人所
      能過問。93年10月29日（周五）下午1時50分，上訴人收
      到程凱指示編列預算的電子郵件後，立即寄送第一版本後
      勤部門預算給相關部門與程凱，就此後勤預算部分整合各
      部門提供之意見及數據，並於當日7點01分與5點14分迅速
      回覆程凱所提問題，完成交辦工作，並無未協助直屬主管
      財務長程凱執行職務情事。93年11月1日（周一）上午8點
      58分，程凱進一步指示上訴人製作完整的2005年預算，上
      訴人即於當日11點回覆程），告知某些部門提供之預算數
      據與程凱提供者有異，程凱再回信確認數字，旋於當日中
      午12點19分，上訴人即提出報告，完成預算報告，亦無延
      宕云云。
    查證人程凱到場證稱：「（法官：提示原證五號，2005預
      算上訴人是否有如期交付？）……上訴人93年11月1日確
      實有給我，但是沒有跟我討論，只是給我e-mail。93年11
      月2日我要找上訴人討論時，上訴人留言請假也沒有打電
      話給我，就沒有出現，變成我自己要把我手上的資料整個
      重新看過、做整理。93年11月3日上訴人回來之後，我才
      告訴上訴人我做了什麼修改。這是做事情的態度的問題，
      上訴人不應該丟出一個報告，就期待別人會弄好後續的東
      西。上訴人應該要主動提出來討論，應該主動請示主管，
      如果主管沒有來找，可能像我是因為忙得關係，上訴人應
      該主動打電話給主管，詢問是否有收到報告，有什麼時間
      可以討論」（見原審卷(二)256頁筆錄）。是上訴人雖於93
      年11月1日完成2005年預算報告，然未與其直屬主管程凱
      充分討論、修正，並於翌日（週二）休假，使程凱無法指
      示上訴人進一步整理，必須親自修改完成，難認上訴人已
      確實完成該預算報告。
  3.上訴人遲延提出2004年紅利預估（即集團年度績效獎金，20
    04 Bonus Accruals）報告：
    被上訴人抗辯：是項報告乃渣打集團總行要求之重要報告
      ，渣打集團之集團會計師（group accountant, group re
      -porting）Simon Ford並用粗體黑字特別要求其工作截止
      日為93年10月15日。上訴人之上司程凱早於同年月5日下
      午5時30分許即交代予上訴人。惟因上訴人遲未製作提交
      該報告，程凱被迫於93年10月15日下午5時41分許，以電
      子郵件請求集團財務代表Simon Ford延長台灣區繳交日期
      ，即替上訴人多爭取三個工作天。程凱並於延長期限之末
      日即93年10月18日一上班即發信予上訴人，表示該報告應
      於當天寄出、陳鳳玉已完成消費金融部門之資料。惟上訴
      人仍未於延長期限之最後一日即93年10月18日完成該報告
      。程凱只得再次於同年10月19日主動介入、協助處理，並
      分別於同日上午9點3分、下午2點10分之電子郵件嚴正告
      知上訴人等語。
    上訴人雖主張：被上訴人公司紅利預估報告涉及每位員工
      之績效，故須與人事部門配合辦理，上訴人僅係負責紅利
      預估報告的統籌工作，其應提出報告之消費金融、企業金
      融部門和人事部門主管，均非隸屬上訴人，主管程凱始為
      上開部門之共同上司，故僅主管程凱負責且有權命消費金
      融部、企業金融部與人事部門將資料交予上訴人，爾後上
      訴人始能進行統籌作業，由於上訴人尚未收到消費金融部
      及企業金融部資料，程凱亦於93年10月18日表示：「消費
      金融今天早上已經送給你了」，如消費金融資料已於93年
      10月15日寄予上訴人，程凱何需於93年10月18日表示當日
      早上有寄送消費金融部門的資料？程凱又何需再於93年10
      月19日早上9:03又再度要求：「Phoenix及Elton請確認你
      們認為你們事業部應該估列的數字」？由此可證Elton所
      負責之企業金融部及陳鳳玉所負責之消費金融部門的確遲
      至93年10月19日早上始提供資料，以致遲誤處理時程云云
      。
    經查，上訴人所提出之93年10月19日發電子郵件表示：「
      消費金融今天早上已經送給你」（本院卷(一)114頁），此
      電子郵件發信人為Alice，副本收受者（cc.）為程凱，發
      信人並非程凱，可見上訴人主張其為程凱所發，已有錯誤
      。況發信人與署名人應為同一人，始符常理，為何該電子
      郵件發信人係「Alice」，而內文署名竟為「Kai」？故此
      電子郵件自難認係程凱所發。況程凱於93年10月19日連發
      二電子郵件內容為：「目前的處理過程是完全無法被接受
      的，而且我們不應該在總行財務處留下台灣總是遲交的紀
      錄，並且沒有信用」、「持續的遲延是不可接受的行為，
      公司的企業價值之一就是責任心」（本院卷(一)116、118頁
      ），程凱且於原審證稱：「93年紅利預估報告……我的瞭
      解是原告（上訴人）有延誤」（原審卷(二)257頁筆錄）。
      可見上訴人至93年10月19日仍未完成作，而遭告誡。上訴
      人身為CF部門主管，原應負起責任溝通協調相關部門、盡
      速提供資料，如有延誤應速報告主管設法解決，其不此之
      為，反遭主管告誡，顯見主管對其處理能力及態度，已甚
      不滿，而不能獲主管之信賴甚明。
  4.上訴人未盡責處理電腦總帳外匯系統差異調節（Foreign Cu
    rrency Reconciliation）：
    被上訴人抗辯：此工作係確保財會帳務正常之重要事項，
      為上訴人應負責工作，此有上訴人之工作說明可憑，上訴
      人之「工作目標」含確保財會帳務正常、上訴人應負之「
      關鍵責任」含確保財務控管、上訴人應完成之「重要措施
      」含確保內部控管系統正常等。惟上訴人不處理而僅交代
      其下屬Alice處理，但上訴人並未指示Alice如何處理，亦
      未以主管立場協助Alice處理。經Alice向上訴人反應其處
      理之困難，希望上訴人能給予指導，上訴人亦未回應。由
      此可見上訴人專業能力不足，無法處理此問題，且未能協
      助下屬，其管理溝通能力亦有問題等語。
    上訴人雖主張：被上訴人公司電腦總帳系統於93年5月間
      由程凱簽核後更換，該更換工作與93年7月底才到職的上
      訴人無關，又稽核報告所稱「系統與總帳間關於外匯部位
      之調節」工作，程凱未曾將之交接予上訴人處理，故該工
      作迄被上訴人集團稽核發現問題前，仍循原分工方式由程
      凱指導Jason及Alice協助辦理，被上訴人內部處理該問題
      時均交由程凱，未曾提及上訴人，且所有事證均顯示程凱
      為負責人，此有稽核報告所載之負責人為程凱（Kai Chen
      ,Country Finance Taiwan）。而程凱謹請求上訴人幫忙
      解決稽核所提問題，而未指責上訴人有失職情事云云。
    惟查，渣打銀行總行之系統與總帳間關於外匯部位之調節
      報告（本院卷(二)177-180頁）亦明載：「CF部門應負責系
      統與總帳間關於外匯部位之調節」、「2003年時即決定應
      由CF部門負責外匯部位調節」，並指該工作遲未能改正致
      渣打集團產生高風險之錯誤，應由CF部門負責。故電腦總
      帳外匯調節問題確係身為CF部門主管之上訴人之職責。上
      訴人主張其於93年7月始到任，且負責人為程凱，其未負
      責處理云云，應屬卸責之詞。
    次查，被上訴人公司於93年5月間更換總帳系統導致電腦
      作業會自動出現差異，應予調節，上訴人亦曾命其下屬財
      務處協理Alice處理此差異現象，但Alice認為上訴人未予
      妥善指導，遂發函上訴人表示：「請妳立刻停止這種斷章
      取義的郵件，身為部門主管遇事推委，責任不明就理，是
      無法贏得敬重的」（見原審卷(二)278頁）。嗣Alice並未如
      期完成上開電腦總帳作業差異調節工作，且被上訴人所屬
      英商渣打集團就該問題由中級危險提升為高級危險，亦為
      兩造所不爭。堪認應由身為CF部分主管之上訴人負責之電
      腦總帳外匯系統，亦未能做好差異調節工作。
  5.上訴人未按時完成員工費用彙整報告（Staff Expense Pro-
    cessing 2004）：
    被上訴人抗辯：程凱已明白告知上訴人，上訴人負責之員
      工費用彙整工作應於該93年11月1日中午前完成，且更數
      次明白提醒上訴人，不應延誤，不應對其應完成工作保持
      沈默，並強調及時與負責之重要性。程凱且再次告誡上訴
      人，如果需要更多時間完成此項工作，應主動告知上司而
      非保持沉默，這才是負責任的態度，並且是公司五項價值
      之一，此有電子郵件可證（本院卷(一)150頁）。惟上訴人
      仍遲延提出，且程凱於11月4日復指出，該報告猶有打字
      錯誤等語。
    上訴人雖主張：被上訴人所稱之「員工費用彙整處理程序
      之建議報告」，其內容並非係製作被上訴人之員工費用彙
      整的相關報告，而僅係第三人SCOPE International Pvt.
      Ltd所委託的問卷調查。且SCOPE公司請求協一作僅是填寫
      問卷，亦非被上訴人所稱例行性帳務處理工作，原始委託
      郵件記載「希望你們可以週末前填完」（本院卷(一)145頁
      ），表示此非急迫性工作，且鑒於該工作內容涉及繁瑣流
      程，需要相關處理業務的基層辦事員Gillian協助處理始
      能知悉細節。上訴人下屬Alice於11月1日上午8點57分即
      告知因需辦事員Gillian的配合，故而需要延遲2、3日，
      故請求上訴人協助。上訴人得知情況後，體諒下屬身兼數
      項工作，立即將Alice之信件呈報程凱，希望准予延後，
      並獲得程凱同意。程凱於10點21分發信給SCOPE公司該專
      案人員Sudarsh，告知需延後繳交問卷調查結果，並副本
      抄送予上訴人，Sudarsh 於當日下午7點36分亦同意晚幾
      日繳交，並表示：「謝謝，愈快愈好，但顯然需要多一點
      時間取得有用資訊，我願意等久一點」。上訴人於同日10
      點32分補書面資料給程凱，說明下屬的要求及工作情況。
      整個處理過程中上訴人均隨時與下屬連繫且事前與程凱商
      量提出的時間，絕無任何沉默、放任或卸責之情事云云。
      並提出往來之電子郵件為證（本院卷(一)146-151頁）。
    惟查，上訴人在原審主張其未於期限內完成員工費用彙整
      工作，係因該項工作並不急迫，且部門人員實無暇兼顧，
      已於93年11月1日上午8時57分將此部分情事通知被上訴人
      。查被上訴人既已要求上訴人最好在該週完成，已如前述
      ，則上訴人理應依要求期限提出上開員工彙整工作報告，
      上訴人在原審雖稱其於93年11月1日上午8時57分有發函被
      上訴人告知無法在期限內完成云云，惟上開93年11月1日8
      時57分之郵件並非上訴人所寄，其寄送人為訴外人Alice
      ，有電子郵件乙份附卷可參（見原審卷(二)35頁），其在原
      審所言，自非實在。被上訴人既將此項工作交由上訴人處
      理，則縱如上訴人所述，此部分工作係交其下屬即訴外人
      Alice及Gillian負責，上訴人當仍負有督促其等於期限內
      完成之義務，不能以此部分遲延係Alice及Gillian所造成
      ，即得免除其責任。上訴人此部分主張，要無可取。
  6.上訴人之領導統御能力及與他人包括上司與屬下溝通協調能
    力不能達成系爭僱傭契約要求標準：
    被上訴人於93年度給予上訴人之考核分數為4C，評語則為
      管理能力表現與期待有相當差距，有績效考核表乙份附卷
      可查（見原審卷(一)275-278頁），並經證人程凱於原審證
      稱：「93年11月份我已經有告知原告（上訴人），不只一
      次告訴原告，原告的哪個部份不符合我的要求。並在93年
      12月6日我當面告知原告我對於原告的考核」（原審卷(二)
      257、258頁筆錄）。程凱當日作證時尚有說明考核上訴人
      之過程，即程凱考核完後，將製作完成之上開考核報告提
      示上訴人，惟上訴人拒絕簽名。此間情節，上訴人當庭並
      未否認。是上訴人稱該績效考核表係偽造云云，要無可取
      。而被上訴人給予員工之考核分數自優至劣為A至D，為兩
      造所不爭，可見上訴人93年度之工作表現，被上訴人給予
      係在水準之下之考評，且被上訴人自93年12月起已將上訴
      人之職務內容包括主管機關報告、內部管理報告、財務報
      告等陸續交由他人處理，為兩造所不爭，若上訴人確能勝
      任工作，被上訴人公司實無需將原屬上訴人工作範圍之事
      項交由他人處理。
    證人程凱復到場證稱：「（法官：是否考慮將上訴人調到
      其他部門？）……雖然上訴人只有任職七個月，但是管理
      、統御有問題，我跟上訴人的位子只有三步遠，上訴人都
      是發e-mail給我，九成九都是我去找上訴人，我有跟上訴
      人說如果有問題不要只是發e-mail給我，直接來找我，我
      是你的直屬主管，你都沒有來找我，那要怎麼跟其他的主
      管溝通。七個月的時間應該足夠來判斷上訴人的工作表現
      。我請上訴人來找我之後上訴人還是沒有改善」（見原審
      卷(二)258、259頁筆錄），「整個領導統御、部門管理發生
      問題，反應整個部門不是很團結，造成報表的遲延提出。
      如果帶人產生問題，新的工作就會有延誤、錯誤。不只一
      次溝通請上訴人改善，但上訴人並未改善。變成每一項主
      管交辦的業務我還是每一項要監督，那就沒有達到輔佐我
      的工作的效用」（見原審卷(二)260頁筆錄），即上訴人不
      能達到系爭僱傭契約所約定上訴人應盡力協助直屬主管財
      務長程凱執行職務之功能。
    證人程凱證稱：「（法官：稽核來台是否曾指稱證人所屬
      財務部門有人事流動率過高情事？身為財務處最高主管的
      證人如何改善？是否曾經指示上訴人須扛責負責？）……
      上訴人在領導統御上造成很多困擾。……我們終止契約的
      原因，除了上開原因還有上訴人領導統御的問題。我面試
      上訴人的時候有告訴上訴人會有新同事進來，也需要時間
      去瞭解公司的作業情況，我告訴上訴人需要有耐性。上訴
      人之下有兩個經理。一位是在上訴人來了一個月之後，透
      過人力仲介告訴我說，那位經理告訴人力仲介說他來了一
      個主管就是上訴人，他跟上訴人配合困難。後來這位同事
      隔天有來找我，我還告訴他要多溝通多配合，但是不久之
      後他還是認為沒有辦法配合就離開了。另一位經理在辦公
      室至少有一次我出差，當場在辦公室與上訴人兩個人起口
      角，當時我出差的職務代理人是陳鳳玉。當時是有職員通
      知人事部，人事部通知我的代理人陳鳳玉來處理」（見原
      審卷(二)257-258頁）。再證人即程凱職務代理人擔任英商
      渣打集團中國區財務總監之陳鳳玉到場證稱：「（法官：
      剛才證人程凱提到你代理時，有處理上訴人跟他的下屬口
      角的問題，情況為何？）。……但是段小姐（Alice）咆
      哮的原因是因為上訴人對他的支援不夠，不可以只丟工作
      ，從不指示要如何去做」（見原審卷(二)262頁），故上訴
      人轄屬之二位經理，其中之一認為其與上訴人無法良好互
      動，另一位Alice經理則認為上訴人未提供其適當之支援
      ，可見上訴人不能正確妥適地領導其下屬完成工作，致其
      不能依約完成交辦之工作。
    再者，證人程凱於93年12月6日發電子郵件與上訴人表示
      其對於上訴人及其領導之Country Finance部門之工作表
      現感到失望，其認為上訴人所領導之團隊是支離破碎的，
      且上訴人幾乎不會來找其討論問題，認為上訴人之工作表
      現不適合此項職務之需求，亦不符合其對上訴人之期待，
      有程凱93年12月6日電子郵件附卷可參（見原審卷(一)112頁
      ），益證程凱於93年12月6日已再明確告知上訴人其領導
      團隊之能力及不主動與其討論之工作態度不符合被上訴人
      之要求，並因上訴人之領導統御能力及溝通協調能力不足
      ，致上訴人領導之Country Finance向心力不足，致影響
      工作品質。惟上訴人並未就其工作表現依程凱之指示做何
      改變，為兩造所不爭，足認上訴人之領導統御及與他人包
      括上司及屬下之溝通協調能力，不能達到系爭僱傭契約要
      求之標準。
    上訴人雖主張因被上訴人公司財務部門人員流動過大，財
      務長程凱被要求應就此問題負責，程凱遂要求上訴人代負
      此項責任，惟因上訴人不予同意，程凱遂在工作上百般刁
      難。再上訴人於93年11月1日並未請假，但程凱卻證稱上
      訴人該日請假，可見程凱之證言不實在云云。惟為被上訴
      人所否認。依卷附之亞洲區辦公室對被上訴人公司所為之
      稽核報告，僅提到造成被上訴人公司人事部門人員流動之
      原因及對應方式，並未具體提到應由何人就此現象負具體
      責任，有亞洲區辦公室稽核報告乙份附卷可查（見原審卷
      (一)29-32頁）。上訴人復不能證明被上訴人公司所屬之英
      商渣打集團有要求程凱應就財務部門人員流動過大乙節負
      責，自難認有上訴人主張程凱要求其應就人員流動過大乙
      節負責之情事。又證人程凱僅證稱其於93年11月1日找上
      訴人時，上訴人以電話留言表示該日請假，已如前述，證
      人程凱並非證稱上訴人於該日確實有請假。則上訴人以其
      於該日並無請假紀錄主張證人程凱之證言不實，自不可取
      。上訴人復主張被上訴人公司人事部門主管林文佳已明確
      告知上訴人離職並非工作表現而是人事相處。然據上訴人
      與林文佳對話之內容可知，林文佳與上訴人談話之目的係
      在於勸導上訴人離開公司，且林文佳已明確表示不談上訴
      人工作績效，而是談上訴人與其主管程凱間信任的問題（
      見原審卷(一)189-238頁之對話譯文），則林文佳自不會於
      談話中對於上訴人之工作能力再加以指責。林文佳所述上
      訴人沒有「performance issue」，應僅是規勸上訴人之
      言詞，尚不能以林文佳於上開談話中之陳述，作為認定上
      訴人之工作能力符和系爭僱傭契約要求之依據。
  7.上訴人雖再主張若其確有不能勝任工作之情事，被上訴人應
    於三個月試用期間經過後即應終止系爭勞動契約，並可節省
    佣金費用，可見上訴人並無不能勝任工作之情事云云。惟按
    所謂試用期間，係指在正式僱用前，約定一個試驗之期間，
    觀察受僱勞工之工作態度、人格、技術、能力等特性，藉以
    決定是否正式僱用。則被上訴人於三個月試用期間經過後繼
    續僱用上訴人，充其量僅能認為依上訴人在試用期間內之表
    現，被上訴人認為可繼續僱用上訴人，但非因此即可認定上
    訴人於僱傭期間不可能會發生對於所任工作不能勝任之情事
    ，上訴人此部分主張，自不可取。上訴人另主張被上訴人公
    司法務長於93年11月22日以電子郵件發函予上訴人，表示上
    訴人非常優秀，上訴人當無不能勝任工作之情事云云。然查
    被上訴人公司法務長雖有發電子郵件表示上訴人非常優秀，
    但此係因上訴人曾給予其關於數字上之協助，有電子郵件乙
    份附卷可參（見原審卷(二)182頁），而被上訴人公司法務長
    與上訴人間既僅因特定事件而有所接觸，自不能以該法務長
    對上訴人所為之上開讚美，認定上訴人之工作表現確實非常
    優秀。又證人程凱雖於93年11月10日發函與上訴人表示其對
    於RSR小組之工作表現非常驕傲，其完成完美的工作，有電
    子郵件乙份附卷可稽（見原審卷(二)318頁），但上開郵件所
    稱RSR小組之直接領導人為訴外人Gloria Chen，有組織圖乙
    份附卷可查（見原審卷(一)273頁），自難認上開RSR小組之工
    作表現即為上訴人之工作表現；且就單一事件之讚賞，亦難
    推認必屬適任其他工作，故仍難為有利於上訴人之認定。
六、上訴人主張縱認伊確有不能勝任工作之情事，被上訴人公司
    職務眾多，亦可合理調整、分配上訴人工作職掌，被上訴人
    迫使伊離職，違反最後解僱手段原則。惟查上訴人係高階經
    理人，領取較諸一般勞工工資高出甚多之薪資，其被要求之
    勞務提供內容，自亦較為嚴格。而上訴人未能勝任被上訴人
    聘任其進入公司所期望獲得之工作質量，已如前述，另其直
    屬主管程凱已證稱：「（法官：是否考慮將上訴人調到其他
    部門？）上訴人專長是財務，以上訴人的職等，在公司沒有
    其他適當的位子」（見原審卷(二)258頁筆錄），可見被上訴
    人公司已無其他相當職位可供安置上訴人，自無礙被上訴人
    因此將上訴人解雇。
七、綜上所述，上訴人既有對於所擔任之工作不能勝任，被上訴
    人於94年3月18日以此為由，依勞基法第11條第5款規定，向
    上訴人為終止勞動契約之意思表示，於法即無不合。雖上訴
    人主張：被上訴人於94年3月18日與其面談時，僅表示雙方
    好聚好散，希望與上訴人合意終止契約，當時曾要求其簽署
    離職協議書，並表示最後工作日為94年3月18日，惟其並未
    同意云云。惟證人程凱在原審已證稱於94年3月18日終止勞
    動契約（原審卷(二)255頁），且被上訴人人事主管Samantha
    Lin亦曾代表公司以電子郵件通知上訴人於94年3月18日終止
    勞動契約（原審卷(一)39頁），則該日之終止契約於法自屬有
    效，不因上訴人未簽離職協議書或同意書，而有不同，是上
    訴人此部分之主張，亦不足取。
八、被上訴人於94年3月18日終止契約既屬合法，兩造間之僱傭
    關係於終止後即已不存在。則被上訴人又於同年6月1日以上
    訴人對於其他共同工作同仁有重大侮辱之行為及違反工作規
    則情節重大情事為由，依勞基法第12條第2、4款規定終止契
    約，即無契約可資終止，是此部分之終止，是否合於勞基法
    相關規定，即無審究必要。
九、從而，上訴人以被上訴人終止契約不合法為由，訴請確認兩
    造間僱傭關係存在，並依該僱傭關係，請求被上訴人給付上
    訴人50萬元，及自94年6月2日起至事實審言詞辯論終結日止
    ，按月於每月末日給付上訴人195,000元，及各期自翌日至
    清償日止按年息5%計算之利息，自非正當，不應准許。原審
    為上訴人敗訴之判決，核無違誤，應予維持。上訴意旨，仍
    執陳詞，指摘原判決不當，求予廢棄改判，為無理由，其上
    訴及擴張之訴均應予駁回。
十、本件事實已臻明確，兩造其餘攻擊防禦方法及證據經予審酌
    ，核與判決結果不生影響，爰不再逐一論述，併此敘明。
據上論結，本件上訴及擴張之訴為無理由，依民事訴訟法第449
條第1項、第78條，判決如主文。
中    華    民    國    95    年    11    月     28   日
                    勞工法庭
                        審判長法  官  沈方維
                              法  官  湯美玉
                              法  官  王淇梓
正本係照原本作成。
如不服本判決，應於收受送達後20日內向本院提出上訴書狀，其
未表明上訴理由者，應於提出上訴後20日內向本院補提理由書狀
（均須按他造當事人之人數附繕本）上訴時應提出委任律師或具
有律師資格之人之委任狀；委任有律師資格者，另應附具律師資
格證書及釋明委任人與受任人有民事訴訟法第466條之1第1項但
書或第2項（詳附註）所定關係之釋明文書影本。
中    華    民    國    95    年    11    月    29    日
                              書記官  吳碧玲
附註：
民事訴訟法第466條之1（第1項、第2項）：
對於第二審判決上訴，上訴人應委任律師為訴訟代理人。但上訴
人或其他法定代理人具有律師資格者，不在此限。
上訴人之配偶、三親等內之血親、二親等內之姻親，或上訴人為
法人、中央或地方機關時，其所屬專任人員具有律師資格並經法
院認為適當者，亦得為第三審訴訟代理人。


司法院資訊處製作；財團法人民間司法改革基金會備份。
